【裁判字號】    96,重訴,65
【裁判日期】    970424
【裁判案由】    塗銷地上權登記
【裁判全文】
臺灣宜蘭地方法院民事判決              96年度重訴字第65號
原      告  甲○○
訴訟代理人  陳倉富律師
被      告  庚○○
            己○○
            壬○○
            戊○○
            丙○○
                        號10.
            乙○○原名張志成.
兼上6人共同
訴訟代理人  丁○○
複 代理 人  癸○
被      告  辛○○
上列當事人間塗銷地上權登記事件，本院於97年4月10日言詞辯
論終結，判決如下：
    主  文
被告應將其被繼承人張汝業就坐落宜蘭縣員山鄉○○段四三地號
土地，於民國三十八年所為不定期限、設定權利範圍一二五‧二
二平方公尺之地上權設定登記塗銷。
訴訟費用由被告負擔。
    事實及理由
一、原告主張：
（一）坐落宜蘭縣員山鄉○○段四三地號，面積1,390平方公尺
      土地（以下稱系爭土地）為原告所有，有土地登記謄本可
      稽（原證三、四），又被告之被繼承人張汝業於系爭土地
      設定有一不定期限之地上權（設定權利範圍：125.22平方
      公尺，以下稱系爭地上權），嗣原地上權人張汝業於民國
      45年7月29日死亡後，其唯一之繼承人張庚寅亦已於79 年
      4月24日死亡，其就系爭土地之地上權應由辛○○（長男
      ）、張欽淵（次男）、庚○○（三男）、丁○○（四男）
      、己○○（長女）、壬○○（次女）予以繼承，惟其中次
      男張欽淵業已於89年12月13日死亡，其繼承人為戊○○（
      長女）、丙○○（長男）、乙○○（次男，原名張志成）
      ，此有繼承系統表（原證一）及舊戶籍謄本可稽（原證二
      ），原告乃以辛○○、庚○○、丁○○、己○○、壬○○
      、戊○○、丙○○、乙○○（原名張志成）為被告提起本
      件塗銷地上權登記訴訟。
（二）按「土地登記，除本規則另有規定外，應由權利人及義利
      人會同申請之。」，為土地登記規則第1條所定，地上權
      之設定既無例外之規定，自應由地上權之設定權利人會同
      義務人即土地所有權人共同申請之。依系爭土地現土地登
      記謄本及舊土地登記謄本之記載，固有張汝業於38年所設
      定不定期限之地上權（設定權利範圍：125.22平方公尺）
      存在。惟徵諸該地上權之原始登記申請書及其附件（原證
      五）所載，該地上權之設定權利人張汝業於設定當時並未
      會同義務人即原告甲○○所申請。職是，該地上權之設定
      登記，本屬自始無效。而查「所有人…對於妨害其所有權
      者，得請求除去之。」，為民法第767條中段所明定。系
      爭地上權設定登記既為自始無效，原告爰依上開法條之規
      定請求塗銷該地上權設定登記。
（三）再者，被告等之被繼承人張汝業除設定上開地上權登記外
      ，並於系爭土地上依其設定權利範圍建有門牌號碼：宜蘭
      縣員山鄉○○路54號之一樓磚造瓦房，嗣張汝業死亡後，
      被告等並未辦理繼承登記，前經原告訴請鈞院以94年度重
      訴字第32號民事判決確定，並已由被告等自行拆除返還土
      地在案，併予敘明。
（四）爰為訴之聲明：如主文第1項所示。
二、被告方面：
    被告對於原告主張之上開事實均不爭執，惟以原告要被告蓋
    章辦理塗銷地上權記定登記，應依民間習俗補償被告精神損
    失等語。
三、原告主張系爭土地為其所有，而被告辛○○、庚○○、丁○○、己○○、壬○○、戊○○、丙○○、乙○○之被繼承人
    張汝業於系爭土地設定地上權時，係由張汝業單獨為之並未
    得原告同意即為設定之事實，業據提出與所述土地登記謄本
    、戶籍謄本、繼承系統表及系爭地上權原始登記申請書及其
    附件為憑，且為被告所不爭執，堪信原告主張為真實。按土
    地登記，除本規則另有規定外，應由權利人及義務人會同申
    請之。土地登記規則第26條定有明文。本件系爭地上權之登
    記，既僅由地上權人張汝業單獨提出申請，而被告又無法提
    出於登記時得僅由欲申請設立登記地上權人之人單獨提出申
    請即可、及其須出具之文件為何等等相關法令規定，以佐系
    爭地上權之登記為合法，則自應認系爭地上權並未經原告同
    意即為設定，與法令規定之要件不符，應認系爭地上權之設
    定，確有無效之原因，故原告此部分主張，即屬可採。次按
    所有人對於無權占有或侵奪其所有物者，得請求返還之。對
    於妨害其所有權者，得請求除去之。有妨害其所有權之虞者
    ，得請求防止之。民法第767條定有明文。系爭地上權之設
    定，確有無效之原因，已如前述，則原告主張系爭地上權登
    記具有無效之原因而依所有權之權能，請求張汝業之繼承人
    即被告辛○○、庚○○、丁○○、己○○、壬○○、戊○○
    、丙○○、乙○○辦理塗銷登記，為有理由，應予准許。爰
    判決如主文第1項所示。
四、本件為判決基礎之事證已臻明確，兩造其餘攻擊方法及未經
    本院引用之證據，均核與判決結果不生影響，爰不一一論列
    ，併予敘明。
五、訴訟費用負擔之依據：民事訴訟法第78條、第85條第1項。
中    華    民    國    97    年    4     月    24    日
                    臺灣宜蘭地方法院民事庭
                        法  官  林楨森
正本與原本無異。
如不服本判決應於判決送達後20日內提出上訴狀（須附繕本）。
中    華    民    國    97    年    4     月    24    日
                        書記官  邱美龍


司法院資訊處製作；財團法人民間司法改革基金會備份。
